【裁判字號】    99,訴,16
【裁判日期】    991029
【裁判案由】    違反槍砲彈藥刀械管制條例
【裁判全文】
臺灣高雄地方法院刑事判決                99年度訴字第16號
公  訴  人  臺灣高雄地方法院檢察署檢察官
被      告  丙○○
選任辯護人  黃振銘律師
被      告  甲○○
指定辯護人  本院公設辯護人黃秋葉
上列被告因違反槍砲彈藥刀械管制條例案件，經檢察官提起公訴
（98年度偵字第12491號、第24814號），本院判決如下：
    主  文
丙○○、甲○○均無罪。
    理  由
一、公訴意旨略以：被告丙○○與被告甲○○為朋友關係，被告
    丙○○未經許可，於民國95年間之某日，在高雄市苓雅區六
    合夜市內某處，向真實姓名年籍均不詳之成年人，以新臺幣
    （下同）8,000 元之代價，購入空氣槍1 枝（槍枝管制編號
    高鑑0000000000號）而非法持有之。復因被告甲○○借用，
    於95年間之某日，在高雄縣市某處，將上揭空氣槍交付被告
    甲○○，被告甲○○收受前開槍枝後，未經許可，於98年4
    月14日凌晨2 時19分許，於「露天拍賣」網站，刊登販賣前
    開空氣槍之廣告，因認被告丙○○涉犯槍砲彈藥刀械管制條
    例第8 條第4 項之未經許可持有可發射金屬鋼珠具有殺傷力
    之空氣槍罪嫌；被告甲○○涉犯同法第8 條第1 項未經許可
    販賣可發射金屬鋼珠具有殺傷力之空氣槍罪嫌等語。
二、證據能力部分：
    本判決所引用之證據資料（詳後引證據），其中傳聞證據部
    分，縱無刑事訴訟法第159 條之1 至第159 條之4 或其他規
    定之傳聞證據例外情形，亦因各被告、各辯護人及檢察官或
    同意可作為證據使用，或未聲明異議，依刑事訴訟法第159
    條之5 第1 項、第2 項之規定，本院審酌各該傳聞證據並非
    違法取得，與待證事項具關聯性，證明力亦非明顯過低等情
    ，認以之作為證據係屬適當，具有證據能力。
三、按犯罪事實應依證據認定之，無證據不得認定犯罪事實，又
    不能證明被告犯罪或其行為不罰者，應諭知無罪之判決，刑
    事訴訟法第154 條第2 項、第301 條第1 項分別定有明文。
    次按認定不利於被告之事實，須依積極證據，茍積極之證據
    本身存有瑕疵而不足為不利於被告事實之認定，即應為有利
    於被告之認定，更不必有何有利之證據，而此用以證明犯罪
    事實之證據，猶須於通常一般人均不至於有所懷疑，堪予確
    信其已臻真實者，始得據以為有罪之認定，倘其證明尚未達
    到此一程度，而有合理性之懷疑存在，致使無從為有罪之確
    信時，即應為無罪之判決，此有最高法院82年度臺上字第16
    3 號判決、76年臺上字第4986號、30年上字第816 號等判例
    意旨可資參照。且按槍砲彈藥刀械管制條例第8 條第1 項之
    販賣空氣槍罪，須未經許可，販賣具有殺傷力之空氣槍者，
    始能成立，自以行為人所販賣之空氣槍確具有殺傷力及行為
    人對其所販賣之空氣槍係具有殺傷力此節有所認識為必要，
    如無此認識，若其自信為無殺傷力之空氣槍而持有進而販賣
    ，則其認識之事實與所發生之事實相齟齬，應阻卻故意，不
    成立該罪。
四、公訴意旨認被告2 人涉有前揭犯嫌，無非係以被告2 人之供
    述、扣案之空氣槍1 枝、扣押物品目錄表、照片、高雄縣政
    府警察局98年5 月4 日高縣警鑑字第0980078023號槍彈鑑定
    書為其論據。訊據被告丙○○固坦承於前開時地，購入上開
    空氣槍1 枝之事實，惟堅詞否認有何未經許可持有可發射金
    屬鋼珠具有殺傷力之空氣槍之犯行，辯稱：其係在合法之店
    內購買該空氣槍，其不知該空氣槍具有殺傷力等語。被告甲
    ○○固於本院審理中坦承販賣前揭空氣槍之事實，然就其是
    否知悉該空氣槍具殺傷力，先辯稱不知，後改稱知悉，前後
    供述不一，故其是否確實知悉該空氣槍具有殺傷力，仍應審
    酌其他證據以資佐證。經查：
（一）被告丙○○於95年間之某日，在高雄市苓雅區六合夜市內
      某處，向真實姓名年籍均不詳之成年人，以8,000 元之代
      價，購入空氣槍1 枝（槍枝管制編號高鑑0000000000號）
      而持有之；被告丙○○於95年間之某日，在高雄縣市某處
      ，將上揭空氣槍交付被告甲○○，被告甲○○於98年4 月
      14日凌晨2 時19分許，於「露天拍賣」網站，刊登販賣前
      開空氣槍之廣告等情，業據被告2 人供陳在卷（偵卷一第
      4 頁至第6 頁、第34頁、第51頁至第52頁、第63頁至第64
      頁、第71頁），復有高雄市政府警察局苓雅分局扣押筆錄
      、照片、露天拍賣網站網頁資料在卷可稽（偵卷一第10頁
      至第15頁、第18頁至第22頁），故此部分事實堪以認定。
（二）按槍砲彈藥刀械管制條例所謂之槍砲，係指「具有殺傷力
      」之可發射金屬或子彈之各式槍砲而言（同條例第4 條第
      1 項第1 款參照）。次按鑑定資料，只為形成法院心證之
      資料之一，於法院並無絕對拘束力，換言之，雖經鑑定，
      法院仍應本於職權予以調查，以期發現真實，不得以鑑定
      報告作為判決的唯一依據，否則一經鑑定，無異已得判決
      之結果，而法院之審判，勢將流於形式，自與職權調查發
      現真實之本旨有違（最高法院40年臺上字第71號判決意旨
      參照）。扣案之空氣槍，經高雄縣政府警察局送刑事警察
      局鑑定，認係氣體動力式槍枝，以小型高壓氣體鋼瓶內氣
      體為發射動力，經以金屬彈丸測試，其中彈丸（直徑約6
      mm、重量0.88g ）最大發射速度為123 公尺/ 秒，計算其
      動能為6.6 焦耳，換算其單位面積動能為23焦耳/ 平方公
      分，有該局98年5 月4 日高縣警鑑字第0980078023號槍彈
      鑑定書附卷可稽（偵卷一第42頁至第43頁）。惟該局以上
      開金屬彈丸進行測試時，係由二人交叉實施測試，每人測
      試5 發，共測試10發，其所測得之速度分別為：114 公尺
      / 秒1 發（換算其單位面積動能為20焦耳/ 平方公分）、
      118 公尺/ 秒2 發（換算其單位面積動能為21焦耳/ 平方
      公分）、119 公尺/ 秒1 發（換算其單位面積動能為21焦
      耳/ 平方公分）、120 公尺/ 秒1 發（換算其單位面積動
      能為22焦耳/ 平方公分）、121 公尺/ 秒2 發（換算其單
      位面積動能為22焦耳/ 平方公分）、122 公尺/ 秒2 發（
      換算其單位面積動能為22焦耳/ 平方公分）、123 公尺/
      秒1 發（換算其單位面積動能為23焦耳/ 平方公分），此
      有高雄縣政府警察局98年12月16日高縣警鑑字第09800915
      87號函在卷可參（見本院卷一第34至35頁反面）。
（三）次按槍砲彈藥刀械管制條例關於槍砲彈藥刀械之殺傷力，
      並未具體明定其程度，參酌槍砲彈藥之刑度遠逾於刀械，
      而屬重罰，衡其立法用意，乃以槍砲彈藥殺傷力之程度及
      危害性較刀械顯鉅；然而刀械之殺傷力，亦係具有穿破人
      體皮肉層之威力，始足當之，甚至刀械，亦可能砍斷骨骼
      ，剌透穿過人體，故在此穿破人體皮肉層之定義，刀械與
      槍砲彈藥之間，並無分軒輊，從而，是否具有穿破人體皮
      肉層之威力，僅係槍枝殺傷力之必要條件之一，並非槍枝
      殺傷力之充分條件，應非區別二者刑度輕重之唯一要素；
      故槍枝之殺傷力定義，尚有深入界定之必要。又衡之立法
      對於槍枝處以重刑之本意，應係因其不必近身，在遠距之
      間，足以狙擊，又具有相當之準確度，得以傷害殺人之功
      用，故以重刑相加；假使槍枝亦必須近身方能穿入人體皮
      肉層者，則其與刀械之作用無異，倘以重刑加之，顯有違
      比例原則而輕重失衡，是以必將二者之要件作此區別，始
      與刑罰原理相合。再按槍砲彈藥刀械管制條例所謂具有殺
      傷力之槍枝，其標準一般而言，固係指「在最具威力之適
      當距離，以彈丸可穿入人體皮肉層之動能為準」（司法院
      秘書長81年6 月11日秘臺廳二字第06985 號函釋參照），
      而上揭槍彈鑑定書及函文固指扣案之空氣槍之單位面積動
      能為每平方公分23焦耳，然依上開槍彈鑑定書隨附之據以
      判斷殺傷力之相關數據中，刑事警察局對活豬作射擊測試
      結果，彈丸單位面積動能達24焦耳/ 平方公分，則足以穿
      入豬隻皮肉層；日本科學警察研究所之研究結果，彈丸單
      位面積動能達20焦耳/ 平方公分則足以穿入人體皮肉層。
      本案扣案空氣槍之單位面積動能尚未達刑事警察局對活豬
      做射擊試驗之標準，雖以日本國之試驗結果，認20焦耳以
      上即足以穿入人之皮肉層；惟如前論述，僅以穿入情形，
      尚非等於具有殺傷力槍枝，況且20焦耳之穿入，深淺如何
      ，是否逾於一般刀械之嚴重性，未臻明確；衡諸上開該局
      之試驗，穿入豬體之皮肉層，須有每平方公分24焦耳以上
      之動能，而本件扣案空氣槍發射彈丸之動能，威力尚不足
      以穿入豬體皮肉，較諸一般鋒利之刀械，尚且不如，苟謂
      在如此程度之槍枝，即認係違反槍砲彈藥刀械管制條例具
      殺傷力之槍枝，要非立法本意，而與社會國民之刑罰感情
      觀念相悖，是上開槍枝是否具有殺傷力，誠有疑義。
（四）另按非法持有槍枝，須行為人具備認識該槍枝係具有殺傷
      力，而基於違反槍砲彈藥刀械管制條例之故意，始足當之
      ；如無此認識，自信為無殺傷力之槍砲，而持有者，因其
      認識面與存在面之事實互異，自應阻卻故意，不成立其罪
      （最高法院79年度台上字第4973號判決參照）。又每枝槍
      枝射擊時之單位面積動能若干，須經鑑定單位實地測試始
      可確定，甚難於事前預測，若非專業人員，尚難苛責其以
      空氣槍壓縮後試射，即認識該槍枝係具有殺傷力，故不得
      遽認係有違反槍砲彈藥刀械管制條例之故意。本件扣案之
      空氣槍是否可認為合於在適當距離具有逾於刀械威力之殺
      傷力要件，尚有疑義，已如前揭論述甚詳；縱使依據上開
      槍彈鑑定書及函文所載，該空氣槍經多次試射，各次試射
      之數值均略有差異，且均僅在20焦耳或甫逾20焦耳之標準
      邊緣，尚非一般人在未經測試時，即得顯然知悉確信上開
      槍枝乃係具有殺傷力者。況具有鑑識專業之刑事警察局猶
      不能肯定上開槍枝是否具殺傷力，焉能苛求一般民眾認知
      上開槍枝係有殺傷力而有違反槍砲彈藥刀械管制條例之情
      形，是被告2 人辯稱渠等不知該空氣槍具有殺傷力等語，
      尚非全然不可採信。況且被告丙○○購買該空氣槍之價格
      僅8,000 元，顯然低於一般足以殺傷人體之槍枝交易行情
      ，又被告丙○○係在六合夜市之某模型店購買，而該空氣
      槍之槍身上刻有「警署保字第0940033630號」字樣，有照
      片附卷足憑（偵卷一第13頁），客觀上足使一般消費者，
      信任該空氣槍係經檢驗測試為合法之空氣槍，而被告2 人
      僅係一購買玩具空氣槍欲把玩之消費者，並無法得知槍枝
      測試結果，僅能信賴合法廠商製造之產品，在此情形下，
      實難謂被告2 人主觀上知悉其所持有或販賣者為具有殺傷
      力之空氣槍。再者，被告甲○○若知悉該空氣槍具有殺傷
      力，為非法之物，自應以隱密之方式販賣，豈會在公眾均
      可共見之露天拍賣網站公然販售。
（五）至扣案空氣槍固經本院另送利士通公司鑑定曾修改彈簧長
      度、試射結果亦逾越20焦耳/ 平方公分，且被告甲○○自
      承能射下斑鳩等語，惟查：
    1.舉凡喜好把玩玩具槍枝者，莫不期待自己之槍枝更加強勁
      、威力，然此等期待未必等同於欲擁有非法所許之具有殺
      傷力槍枝，故如有玩家欲追求更強之動能而改造玩具槍枝
      時，改造後之動能未逾20焦耳/ 平方公分者，固非製造有
      殺傷力之槍枝，縱逾20焦耳/ 平方公分，亦難遽謂其有製
      造具殺傷力槍枝之直接或間接故意，蓋普通玩家並非專業
      人士，亦無適當機器可供辨識改造結果是否已逾20焦耳/
      平方公分，自不得苛求其應知悉改造後之動能如何，更不
      得以事後鑑定結果為有殺傷力，即予推認改造者主觀上明
      知此情。尤其本件扣案槍枝原本為經政府核准製造、販賣
      之玩具空氣槍，業如前述，而空氣槍之發射原理係以手將
      彈簧拉緊，再藉由氣瓶推動空氣吹送彈丸以達成發射目的
      ，故一般玩具空氣槍藉由剪短彈簧、換裝氣瓶之方式加以
      改造，所能提升之動能實屬有限，如彈簧修剪過短，反而
      有過緊不易拉動之虞。又剪短多少長度將可增加多少動能
      ，往往隨個別槍枝之條件不同而異其結果，亦乏統一、客
      觀之數據可資審認，則改造者能否知悉依其剪短彈簧之長
      度將使槍枝動能逾越殺傷力之標準？其究係故意改造抑或
      不慎修剪過短而使該槍枝具有殺傷力？凡此各節，均非全
      然無疑。況本件並無任何證據可資佐證扣案空氣槍係由被
      告丙○○或甲○○修剪彈簧而為改造，且事後經鑑定之結
      果亦僅超過標準約3 焦耳/ 平方公分，則其等單純持有扣
      案空氣槍，縱然明知該槍曾經修改以增強動能，亦難遽認
      為明知該槍有殺傷力。
    2.扣案空氣槍經本院委託利士通公司鑑定之結果為：「第1
      顆子彈是0.882 公克，411.5FPS，換算成6.93焦耳，換算
      結果為24焦耳/ 平方公分；第2 顆子彈是0.882 公克，41
      8.2FPS，換算成7.1 焦耳，換算結果為25.3焦耳/ 平方公
      分；第3 顆子彈是0.884 公克，416.2FPS，換算成7.1 焦
      耳換算結果為25.1焦耳/ 平方公分；測試品牌為加拿大CH
      RONY之FPS 。第1 顆子彈是0.884 公克，124.8MPS，換算
      成6.88焦耳，換算結果為24.3焦耳/ 平方公分；第2 顆子
      彈是0.882 公克，124.9MPS，換算成6.87焦耳，換算結果
      為24.3焦耳/ 平方公分；測試品牌為加拿大CHRONY之MPS
      。」，有該公司99年9 月20日利士通申字第0990920 號函
      在卷可稽（見本院卷第101 頁至第102 頁），固堪認比刑
      事警察局鑑定所得之動能更強，惟此適足以證明空氣槍之
      性能極不穩定，經常隨天氣冷熱、氣瓶種類、品質、彈丸
      材質、重量等客觀因素影響，而有數焦耳之誤差範圍存在
      。則扣案空氣槍於甫改造完成之際，係於何種天候狀態下
      、以何種彈丸、氣瓶試射，其動力是否必然超過20焦耳/
      平方公分等攸關被告2 人是否明知該槍枝具有殺傷力之事
      實，均乏相關證據可資佐證，自不得逕為不利於被告2 人
      之認定。
    3.我國實務上向以能否穿透豬隻或人體皮肉層作為判斷有無
      殺傷力之依據，業如前述，惟能擊落鳥類之槍枝，是否即
      具有殺傷力，又該鳥類之種類、體型、擊中部位為頭部、
      身體或翅膀等差異，是否足以影響能否遭擊落之結果，其
      各自所需之動能若干等節，均乏相關科學數據可資依憑。
      況且依吾人之生活經驗，孩童持彈弓擊落鳥類之情形非少
      ，然卻絕不可能穿透豬隻或人體之皮肉層，足認能擊落鳥
      類之槍枝未必均具有殺傷力，自不得逕以被告甲○○自白
      其曾持扣案空氣槍擊落鳥類，遽認其明知該槍枝具有殺傷
      力。
（六）綜上所述，扣案之空氣槍，是否具有槍砲彈藥刀械管制條
      例所稱之殺傷力尚有疑義，且被告2 人就該空氣槍在主觀
      上是否確有具備殺傷力槍枝之認識，亦有合理之懷疑存在
      ，自不能以推測或擬制之方法證明被告2 人有檢察官所指
      之犯行，就此部分應均為被告2 人無罪之判決。
據上論斷，應依刑事訴訟法第301 條第1 項，判決如主文。
本案經檢察官乙○○到庭執行職務。
中    華    民    國    99    年    10    月    29    日
                  刑事第九庭    審判長法  官  鄭詠仁
                                      法  官  王麗芳
                                      法  官  王碧瑩
以上正本係照原本作成。
如不服本判決應於收受判決後10日內向本院提出上訴書狀，並應
敘述具體理由。其未敘述上訴理由者，應於上訴期間屆滿後20日
內向本院補提理由書(均須按他造當事人之人數附繕本)「切勿逕
送上級法院」。
中    華    民    國    99    年    10    月    29    日
                                      書記官  吳智媚

司法院資訊處製作；財團法人民間司法改革基金會備份。
